臺灣高等法院刑事判決　　　　　　　　94年度上訴字第1244號
上　訴　人
即　被　告　甲○○
上列上訴人因違反臺灣地區與大陸地區人民關係條例等案件，不
服臺灣板橋地方法院93年度易字第768號 ，中華民國93年11月25
日第一審判決（聲請簡易處刑案號：臺灣板橋地方法院檢察署93
年度偵字第7776號），提起上訴，本院判決如下：
    主  文
上訴駁回。
    事  實
一、甲○○與自稱葉貴蘭之成年女子基於使大陸地區人民非法進
    入臺灣之共同犯意聯絡，約定由葉貴蘭負擔甲○○前往大陸
    辦理假結婚所需之相關費用，由甲○○與大陸地區人民周雪
    梅（由原審法院另行審結）辦理假結婚，使周雪梅得以配偶
    來臺探親名義，非法進入臺灣地區，事成後甲○○即可獲得
    新臺幣（下同）5萬元報酬。嗣於民國91年9月23日葉貴蘭偕
    同甲○○一同前往大陸地區，甲○○與周雪梅均明知彼此間
    並無結婚之合意，仍於91年11月14日某時，在大陸地區福建
    省福州市公證處，辦理公證結婚登記而取得福州市公證處核
    發之結婚證明書，甲○○於91年11月15日返臺後，於91年11
    月28日將上開公證書送財團法人海峽交流基金會（以下簡稱
    海基會）辦理認證，同日至臺北縣政府警察局永和分局永和
    派出所填具願意擔保周雪梅入境臺灣地區之「大陸地區人民
    進入臺灣地區保證書」，向該派出所員警辦理對保手續。甲
    ○○、周雪梅、葉貴蘭基於使公務員登載不實事項於職務上
    所掌公文書及行使該文書之共同犯意聯絡，由甲○○持前開
    公證結婚證書與海基會所出具之核對前開公證書正本與福建
    省公證員協會寄交副本相符之證明等資料，於同年月29日前
    往該管臺北縣永和市戶政事務所辦理與周雪梅之結婚登記，
    使該管戶政事務所不知情之公務員憑以輸入電腦登載上開虛
    偽不實之結婚、配偶資料於職務上所掌管之戶籍登記資料之
    電子資訊檔案紀錄內為不實之結婚登記，並核發載有不實結
    婚、配偶資料之戶籍謄本給甲○○，嗣後甲○○將「大陸地
    區人民進入臺灣地區保證書」、大陸公證結婚證書與海基會
    所出具之核對前開公證書正本與福建省公證員協會寄交副本
    相符之證明文書及載有不實結婚、配偶資料之戶籍謄本等文
    件，交給葉貴蘭，葉貴蘭於91年12月2日攜上開文件連同「
    大陸地區人民進入臺灣地區旅行證申請書」至內政部警政署
    入出境管理局，交付該管承辦公務員審核，致使內政部警政
    署入出境管理局許可周雪梅進入臺灣地區，並製發中華民國
    臺灣地區旅行證，俾周雪梅持以進入臺灣地區，足以生損害
    於公眾對於前開戶政及警政等機關掌理戶政業務及入出境管
    制作業正確性之信賴，周雪梅於92年3月4日入境臺灣地區後
    ，僅在臺北縣永和市○○街58號4樓居住數日 ，旋即不知去
    向，並於92年12月11日（原審誤植為92年12月1日 ，應予補
    正）出境。
二、案經臺北縣政府警察局永和分局報請臺灣板橋地方法院檢察
    署檢察官聲請簡易判決處刑，經原審法院認為不宜簡易判決
    處刑，適用通常程序。
    理  由
一、訊據上訴人即被告甲○○矢口否認上揭犯行，辯稱：伊與大
    陸地區女子周雪梅並非假結婚，伊以前與葉貴蘭之夫一起工
    作，葉貴蘭有欠伊錢，所以去大陸時葉貴蘭把錢還伊，伊用
    這筆錢去大陸結婚云云。經查：
  (一)被告於警詢中供稱一位自稱葉貴蘭之小姐介紹伊往大陸辦理
    假結婚，前往大陸之機票、費用都是葉貴蘭支出，而臺胞證
    、護照等文件均是由葉貴蘭辦理，當初說要給伊五萬元，作
    為假結婚之代價，之後到大陸福州市公證處辦理假結婚，回
    臺灣後有去臺北縣永和戶政事務所辦理結婚登記，並填寫保
    證書到臺北縣政府警察局永和分局永和派出所辦理對保，之
    後將文件交給葉貴蘭申請辦理周雪梅入境事宜，不知道周雪
    梅來臺之後從事何工作，亦無法跟周雪梅聯絡，因伊本身重
    度肢體殘障，無法工作又沒有收入，才一時糊塗受到葉貴蘭
    利誘充當人頭等語，此有警詢筆錄（ 詳見核退字卷第6至15
    頁）及錄音帶譯文（見原審易字卷第55至56頁）附卷可憑。
    再被告於偵查中自承於88年中風後，並無工作，是靠他哥哥
    的兒子接濟，中風之後經濟來源均仰賴他人接濟等語（詳見
    偵字卷第46頁、47頁）。又被告於原審供稱：周雪梅在台灣
    確實住在那裡伊不知道，只知道她住在台中（詳見原審簡字
    卷第17頁）。
  (二)證人黃英哲即被告之子於原審證稱周雪梅來臺之後只與父親
    同住一禮拜之後，即不告而別且行蹤不明，而被告與周雪梅
    結婚之事，親朋好友均未有人知悉等語（詳見原審易字卷第
    75頁、78頁）。
  (三)被告係於91年9月23日出境，於91年11月15日入境 ；周雪梅
    則係於92年3月4日入境，於92年12月11日出境，此有入出國
    日期證明書可憑（見本院卷第13頁、14頁）。此外，復有大
    陸地區人民進入臺灣地區旅行證申請書影本、大陸公證結婚
    證明書影本、財團法人海峽交流基金會證明書影本、大陸地
    區人民進入臺灣地區保證書影本、戶籍謄本各一份附卷可按
    （見核退字卷第19至23頁）。
  (四)綜上，依被告於偵查中所供其自88年中風後並無工作，其中
    風後之經濟來源均仰賴他人接濟，準此足徵其豈有資力負擔
    相關費用前往大陸地區與周雪梅結婚；再參以被告行動遲緩
    不便、口齒不清，且與周雪梅相識不深，衡情周雪梅焉有明
    知被告身體殘障且毫無資力之下，仍甘心長期照顧一殘障人
    士並同意結為夫妻之理？復參諸周雪梅來臺後，旋即行蹤不
    明，與被告並無聯繫，被告對於周雪梅行蹤亦交代不清等情
    ，足見被告於警詢中供認係假結婚之自白，堪信為真實。是
    被告所辯，顯係飾卸之詞，不足採信。本件事證明確，被告
    犯行堪以認定，自應依法論科。
二、核被告藉假結婚之方式使大陸地區人民周雪梅非法進入臺灣
    地區 ，係違反臺灣地區與大陸地區人民關係條例第15條第1
    款規定，應依同條例第79條第1項處斷（ 聲請簡易判決處刑
    書雖未引用上該法條，然經檢察官於原審辯論時當庭補充，
    見原審易字卷第72頁），被告行為後，該條例第79條於92年
    10 月29日修正公布，於93年3月1日施行，法定刑由「 五年
    以下有期徒刑、拘役或科或併科新臺幣五十萬元以下罰金。
    」修正為「一年以上七年以下有期徒刑，得併科新臺幣一百
    萬元以下罰金。」，經比較新舊法，行為時之法律對被告較
    為有利，依刑法第2條第1項但書規定，應適用修正前臺灣地
    區與大陸地區人民關係條例第79條第1項之規定 。又被告持
    不實之結婚證明文件向戶政機關辦理結婚登記，使該管戶政
    機關公務員憑以輸入電腦登載上開虛偽不實之結婚、配偶資
    料於職務上所掌管之戶籍登記資料之電子資訊檔案紀錄內為
    不實之結婚登記，又持因而取得之載有不實事項之戶籍謄本
    ，向警政署入出境管理局申辦周雪梅來臺之許可而為行使，
    足以生損害於公眾對於戶政及警政等機關掌理戶政業務及入
    出境管制作業正確性之信賴，係犯刑法第216條、第214條之
    行使偽造文書罪；被告使公務員登載不實之低度行為，應為
    其行使之高度行為所吸收，不另論罪。另中華人民共和國福
    州巿公證處所據以登載核發之不實結婚公證書，則非我國轄
    內公務員職務上所掌管之我國公文書，自不在我刑法保護範
    圍內，併此指明。被告與自稱葉貴蘭之成年女子間，就前開
    違反臺灣地區與大陸地區人民關係條例罪名之構成，有犯意
    聯絡及行為分擔，皆為共同正犯；被告、周雪梅與葉貴蘭間
    就前開行使偽造文書罪，亦有犯意之聯絡及行為之分擔，均
    為共同正犯。被告所犯上開二罪間，有目的方法之牽連關係
    ，應依刑法第55條規定，從一較重之臺灣地區與大陸地區人
    民關係條例第79條第1項處斷。原審經詳細調查 ，以被告罪
    證明確，適用上揭規定，並審酌被告所為，損害入出境管制
    及戶籍登記之確實，對於臺灣地區之安全及社經秩序，非無
    潛在之威脅，應予非難，兼衡被告因中風後無謀生能力，經
    濟困窘而遭人利用、素行良好及犯後並無悔意猶否認犯行等
    一切情狀，量處如有期徒刑6月 ，並諭知易科罰金之折算標
    準。核原審認事用法，並無不合，量刑亦屬允當。被告仍執
    陳詞上訴否認犯行，其上訴為無理由，應予駁回。
三、公訴人另認被告先後以不實之假結婚事項，向臺北縣政府警
    察局永和分局永和派出所辦理對保及向內政部警政署入出境
    管理局辦理入境，亦犯刑法第216條行使第214條偽造文書罪
    嫌，固非無見。惟查： 刑法第214條之使公務員登載不實事
    項於公文書罪，須一經他人之聲明或申報，公務員即有登載
    之義務，並依其所為之聲明或申報予以登載，而屬不實事項
    者，始足構成，若其所為之聲明或申報，公務員尚須為實質
    之審查，以判斷其真實與否，始得為一定之記載者，即非本
    罪所稱之使公務員登載不實。又人民入出境，應向內政部警
    政署入出境管理局申請許可，未經許可，不得入出境，國家
    安全法第3條第1項定有明文 ，同法條第2項復列示得不予許
    可入出境之情形，以為入出境許可裁量之準據，此外臺灣地
    區與大陸地區人民關係條例及大陸地區人民進入臺灣地區許
    可辦法猶詳載大陸地區人民進入臺灣地區之許可條件、次數
    、停留期間，以及得不予許可之情形。是以配偶乃大陸地區
    人民，欲進入臺灣地區而向主管機關申請許可，主管機關須
    為實質之審查，而非僅依形式上之申請即予登載許可。故以
    被告明知無配偶之實而申請來臺許可時，以戶籍登記及結婚
    文件表明配偶關係，並辦理對保及向入出境管理局提出申請
    ，然對於大陸地區人民是否許可入境，公務員本有實質審查
    權，是此部分應不構成使公務員登載不實罪。惟公訴人認此
    二部分犯嫌與前開經論證屬實之同一罪名犯行間，有連續犯
    之裁判上一罪關係，原審因而不另為無罪之諭知，核亦無不
    合，併此敘明。
據上論斷，應依刑事訴訟法第368條，判決如主文。
本案經檢察官謝英民到庭執行職務。
中　　華　　民　　國　　94　　年　　7 　　月　　21　　日
　　　　　　　　　刑事第二十二庭審判長法　官  黃瑞華
　　　　　　　　　　　　　　　　　    法　官  蔡明宏
　　　　　　　 　 　　　　　　　　　　法　官  陳憲裕
以上正本證明與原本無異。
如不服本判決，應於收受送達後十日內向本院提出上訴書狀，其
未敘述上訴之理由者並得於提起上訴後十日內向本院補提理由書
（均須按他造當事人之人數附繕本）。
                                      書記官  劉育妃
中　　華　　民　　國　　94　　年　　7 　　月　　22　　日
附錄：本案論罪科刑法條全文
刑法第214條：
明知為不實之事項，而使公務員登載於職務上所掌之公文書，足
以生損害於公眾或他人者，處三年以下有期徒刑、拘役或五百元
以下罰金。
刑法第216條：
 (行使偽造變造或登載不實之文書罪)行使第條至第條之文書者，
依偽造、變造文書或登載不實事項或使登載不實事項之規定處斷
。
臺灣地區與大陸地區人民關係條例第79條：
違反第15條第1款規定者，處5年以下有期徒刑、拘役或科或併科
新臺幣五十萬元以下罰金。
以犯前項之罪為常業者，處1年以上七7年以下有期徒刑，得併科
新臺幣1百萬元以下罰金。
前1項之未遂犯罰之。
